【裁判字號】    88,易,5290
【裁判日期】    890731
【裁判案由】    過失致死
【裁判全文】
臺灣高雄地方法院刑事判決                        八十八年度易字第五二九號
    公  訴  人  臺灣高雄地方法院檢察署檢察官
    被      告  甲○○
    選任辯護人  陳嘉銘律師
右列被告因過失致死案件，經檢察官提起公訴（八十八年度偵字第二三四九二號），
本院判決如左：
    主  文
甲○○無罪。
    理  由
一、本件公訴意旨略以：被告甲○○為曾榮三（業經本院以殺人罪判處有期徒刑十五
    年，現於台灣高等法院高雄分院更審中）之母，陳榮欽與李永文、翁文發及綽號
    「蔡仔」之不詳姓名年籍男子等四人，於民國八十八年六月十三日十六時許，至
    高雄縣仁武鄉○○路三六號對面被告所經營之運泰運輸公司事務所前，質問某工
    人被解僱之事，因渠等不滿被告之處理方式，被告因而下跪請罪，李永文及陳榮
    欽竟出拳毆打被告成傷，陳榮欽又揚言放火燒被告事務所，被告之子曾榮三適於
    事務所內削水果，一時氣憤，持水果刀衝出，基於殺人犯意，先持水果刀刺傷陳
    榮欽腹部，李永文前往搭救，曾榮三復持水果刀刺殺李永文前胸左右各一刀，陳
    榮欽見狀衝出，欲拾起放在附近之木棍毆打曾榮三為李永文解圍，被告見狀惟恐
    其子曾榮三遭陳榮欽毆打，立即將陳榮欽抱住並喊叫「用講的，不要打」等語，
    陳榮欽遂無法過失支援李永文，致使李永文仍陷於危險之中，斯時被告應注意、
    能注意當時曾榮三正持刀刺殺李永文背部，竟疏未注意及時阻止曾榮三之犯行，
    防止危險之發生，致使李永文背部再被曾榮三刺殺二刀，因胸部及心臟重度裂傷
    、肺臟破裂，大量內出血送醫不治死亡，因認被告對於李永文遭其子曾榮三刺殺
    死亡之事實，涉犯刑法第二百七十六條第一項之過失致死罪嫌云云。
二、按公訴人認被告甲○○對於李永文遭其子曾榮三於前揭時、地刺殺身亡之事實，
    亦應負過失致死罪責之理由，係以被告於其子曾榮三與陳榮欽、李永文打鬥過程
    中，因被告抱住陳榮欽並喊叫「用講的，不要打」等語，陳榮欽遂無法支援李永
    文，致使李永文陷於危險之中，且認被告當時應注意其子曾榮三正持刀刺殺李永
    文背部，竟疏未注意及時阻止曾榮三之犯行，防止危險之發生，致使李永文再被
    曾榮三刺殺二刀因而死亡為論據。
（一）惟按刑法上之過失犯，係以行為人對於結果之發生按其情節應注意，並能注意
      ，而不注意為成立要件，此觀刑法第十四條第一項規定甚明。亦即過失犯之成
      立，以行為人對於結果之發生，法律上負有注意防止之義務為前提要件。又按
      刑法第二百七十六條第一項之過失致人於死罪，係受害人因行為人之過失而喪
      失生命，且過失行為與結果間，在客觀上需有相當因果關係始得成立。而所謂
      「相當因果關係」，係指依經驗法則，綜合行為當時所存在之一切事實，客觀
      之事後審查，認為在一般情形下，有此環境，有此行為之同一條件，均可發生
      同一之結果者，則該條件即為發生結果之相當條件，行為與結果即有相當因果
      關係。反之，若在一般情形下，有此環境，有此行為之同一條件存在，而依客
      觀之審查，認為不必皆發生此結果者，則該條件與結果並不相當，僅為偶然之
      事實而已，其行為與結果間即無相當因果關係。
（二）查李永文係遭被告之子曾榮三刺殺身亡之事實，已據曾榮三於本院八十八年重
      訴字第二九號殺人案件中坦認在卷，曾榮三因該殺人罪行，業經遭判處有期徒
      刑十五年，褫奪公權十年等情，有上開案卷節本及判決書影本附卷可稽，被告
      雖為曾榮三之母，而曾榮三行兇之起因雖亦係見被告遭李永文及陳榮欽辱罵毆
      打等情而起意行兇，然法律上並不因此即課令被告對於曾榮三行兇之故意行為
      負有防止之注意義務，應屬無疑，公訴人認被告對其子曾榮三持刀刺殺李永文
      之故意行為，負有注意防止之義務，尚嫌無據，核先敘明。
（三）次查，本件告訴人即李永文之妻乙○○原告訴意旨係指訴被告基於幫助其子曾
      榮三殺人之犯意而抱住陳榮欽，致李永文遭曾榮三殺死，認被告涉有幫助殺人
      罪嫌等情，有告訴狀一份在卷可稽，而公訴人偵查結果固認被告於其子曾榮三
      與陳榮欽、李永文打鬥過程中，固有抱住陳榮欽之行為，惟公訴人依據證人周
      基成、翁文發於偵查中證稱：「洪女抱住他（指陳榮欽）說不要打，用講的」
      等語，及以被告與其子曾榮三二人與陳榮欽、李永文素無深仇大恨，曾榮三係
      因陳榮欽毆打被告，一時氣憤，臨時起意以亂刀刺殺李永文，被告見陳榮欽欲
      向四周找尋木棍反擊毆打其子曾榮三，因護子心切，一時情急而抱住陳榮欽，
      其目的係在防止事態擴大造成雙方更大損傷等理由，亦認被告未必知悉其子曾
      榮三有意殺死李永文，尚難以其有抱住陳榮欽之行為遽認係預見曾榮三將殺死
    李永文而蓄意以抱住陳榮欽作為幫助曾榮三完成殺人行為之手段，故認被告應
      無涉有幫助殺人罪嫌等情，亦有起訴書在卷可稽（見起訴書「證據並所犯法條
      」欄第二項）。故被告當時抱住陳榮欽之行為，既係出於護子心切，且為防止
      事態擴大造成雙方更大損傷，其行為自屬合乎常情之舉，法律評價上亦難因此
      責令其對曾榮三之殺人行為應另負注意義務，進而謂其負有防止李永文遭其子
      殺害之注意義務。
（四）參以就曾榮三持刀行兇之原因背景而言，案發之初，係因李永文不滿其先前打
      電話向被告詢問蕭正良之電話號碼時遭斷線多次，乃邀陳榮欽等人同往向被告
      質問，而陳榮欽亦因不滿曾遭被告解僱，乃揚言要放火燒事務所，被告為息事
      寧人乃下跪請罪，然李永文及陳榮欽二人竟仍出拳毆打被告，致被告受傷倒地
      ，其子曾榮三適於事務所內削水果，見其母受辱被毆，一時氣憤，持手中之水
      果刀刺向陳榮欽復部一刀，李永文見狀上前勸阻，曾榮三復以該水果刀刺殺李
      永文等情，業據公訴人於起訴書之犯罪事實欄內載明，且與本院八十八年重訴
      字第二九號曾榮三殺人案件中所認定之事實相符，並有上開按上開案卷及判決
      書影本附卷可稽，應堪肯認，而由案發當時李永文與陳榮欽二人均有對被告加
      以毆打之行為，及被告之子先後持刀刺傷陳榮欽及刺殺李永文之時間相隔甚短
      等情以觀，被告之子曾榮三顯係因見被告被毆受辱，當場基於義憤而先後持刀
      對陳、李二人行兇，亦足堪肯認（上開曾榮三殺人案件中，就陳榮欽部分，原
      審法官亦係如此認定，另就李永文部分，最高法院八十九年度台上字第二四七
      三號判決亦係以此理由質疑而廢棄第二審判決，有該判決書一份在卷可參），
      曾榮三既係一時氣憤，當場基於義憤而行兇，按其情節自非一般人所能預見，
      又被告當時既已被陳、李二人毆打倒地，衡之常情，對於曾榮三之後臨時起意
      之行兇行為，自亦非其所能預料。再者李永文之死亡係因曾榮三之殺人行為所
      造成，已如前述，縱認被告於陳榮欽欲向四周找尋木棍反擊毆打其子曾榮三之
      際，未加以攔阻，然李永文未必不會遭曾榮三殺害；反之，被告護子之行為，
      亦未必均會造成他人死亡之結果，換言之，李永文之死亡乃係出於曾榮三殺人
      行為所致，與被告攔阻陳榮欽之行為，兩者之間亦無任何相當因果關係。
（四）綜上所述，被告於陳榮欽遭其子曾榮三刺殺一刀後，攔阻陳榮欽向四周找尋木
      棍反擊毆打其子曾榮三之行為，乃係護子心切合乎常情之舉，要難因此即認其
      對曾榮三臨時起意殺害李永文之行為，法律上負有阻止曾榮三之殺人犯行，防
      止危險發生之注意義務，遽認其對李永文遭曾榮三殺死之結果應負過失致死罪
      責。是以公訴意旨指被告亦涉有過失致死罪嫌，與前述過失犯之成立要件尚有
      不合，既不能證明被告有該等犯罪事實，自應依法諭知無罪之判決。
據上論斷，應依刑事訴訟法第三百零一條第一項，判決如主文。
中      華      民      國    八十九    年      七      月    三十一    日
                              臺灣高雄地方法院刑事庭
                                  法   官   陳淑卿
右正本證明與原本無異。
如不服本判決，應於判決送達後十日內，向本院提出上訴狀。
                                  書 記 官  陳朝宗
中      華      民      國    八十九    年      八      月      三      日


司法院資訊處製作；財團法人民間司法改革基金會備份。
